【裁判字號】    97,交聲,3161
【裁判日期】    971231
【裁判案由】    聲明異議
【裁判全文】
臺灣臺中地方法院交通事件裁定        97年度交聲字第3161號
                                    97年度交聲字第3162號
原處分機關  交通部公路總局臺中區監理所豐原監理站
受處分人    甲○○
上列異議人即受處分人因違反道路交通管理處罰條例案件，對於
交通部公路總局臺中區監理所豐原監理站中華民國97年11月4日
豐監稽違字第裁63-GE0000000號、63-GE0000000號所為之裁決處
分(原舉發案號：中市警交字第GE0000000、GE0000000號)，聲明
異議，本院裁定如下：
    主  文
原處分均撤銷。
甲○○不罰。
    理  由
一、原處分意旨略以：異議人即受處分人(下稱受處分人)甲○○
    所有車牌號碼SQM-879號輕型機車，於民國97年8月29日下午
    5時30分許，在臺中市○○街、旱溪東路口因「騎乘機車未
    依規定戴安全帽」及「違反處罰條例之規定，拒絕停車接受
    稽查而逃逸」之違規，經臺中市警察局第三分局以中市警交
    字第GE0000000、GE0000000號違反道路交通管理事件通知單
    當場舉發，本站認前揭違規屬實，於97年11月4日以豐監稽
    違字第裁63-GE0000000號、63-GE0000000號裁決書分別裁處
    罰鍰新臺幣 (下同)500元、3,000 元等語。
二、聲明異議意旨略以：伊平日在家帶小孩，上開機車只有在臺
    中縣潭子鄉○○街之住家附近代步使用，而警員舉發違規地
    點與伊住處有40分鐘車程，這樣的距離伊都是開車，且伊先
    生出門都是開車，該機車亦未借予他人使用，並無在臺中市
    ○○街與旱溪東路口處未戴安全帽行駛機車及攔停不停而逃
    逸之交通違規行為，本件舉發應有錯誤，故具狀聲明異議等
    語。
三、按法院受理交通事件，準用刑事訴訟法之規定，道路交通管
    理處罰條例第89條前段定有明文。又按犯罪事實應依證據認
    定，無證據不得認定其犯罪事實，刑事訴訟法第154條第2項
    亦有明定。又認定不利於被告之事實，須依積極證據，苟積
    極證據不足為不利於被告事實之認定時，即應為有利於被告
    之認定，更不必有何有利之證據；認定犯罪事實所憑之證據
    ，雖不以直接證據為限，間接證據亦包括在內，然而無論直
    接或間接證據，其為訴訟上之證明，須於通常一般之人均不
    致有所懷疑，而得確信為真實之程度者，始得據為有罪之認
    定，若其關於被告是否犯罪之證明未能達此程度，而有合理
    性懷疑之存在，致使無從形成有罪之確信，根據「罪證有疑
    ，利於被告」之證據法則，即不得遽為不利於被告之認定。
    最高法院著有30年上字第816號、76年臺上字第4986號判例
    可資參照。基此，法院於受理違反道路交通管理處罰條例案
    件時，亦應有其適用，易言之，法院對於據以認定行為人違
    規之事實及證據，仍應依積極證據認定之，不得僅憑警員逕
    行開立之舉發違反道路交通管理事件通知單及主管機關違反
    道路交通管理事件裁決書，即推定受處分人有道路交通違規
    之事實。而警員就交通違規之舉發，係以使受舉發人受交通
    違規裁罰為目的，且係利害關係人，是其所為之舉發是否與
    事實相符，仍應調查其他證據以資審認，如仍存有合理之懷
    疑，無法達於確信受處分人有違反道路交通事管理處罰條例
    之事實時，應依刑事訴訟法上「罪疑唯輕」、「有疑唯利於
    被告」之原則，就有疑問之部分，應作對於受處分人有利之
    認定，合先敘明。
四、本件受處分人甲○○所有車牌號碼SQM-879號輕型機車，於
    97年8月29日下午5時30分許，在臺中市○○街、旱溪東路口
    因「騎乘機車未依規定戴安全帽」及「違反處罰條例之規定
    ，拒絕停車接受稽查而逃逸」之違規，為臺中縣警察局第三
    分局警員逕行製單舉發之事實，固有臺中市警察局中市警交
    字第GE0000000、GE0000000號違反道路交通管理事件通知單
    、交通部公路總局臺中區監理所豐原監理站違反道路交通管
    理事件裁決書、臺中市警察局第三分局97年10月15日中分三
    交字第0970027681號函各1紙在卷可稽。惟查：97年8月29日
    當日執行巡邏勤務之臺中市警察局第三分局東區分駐所警員
    乙○○於舉發當時並未拍照存證，僅將所見車牌號碼以紙筆
    隨手記下，於97年9月2日以中市警交字第GE0000000、GE000
    0000號違反道路交通管理事件通知單逕行舉發受處分人「騎
    乘機車未依規定戴安全帽」及「違反處罰條例之規定，拒絕
    停車接受稽查而逃逸」之違規一情，固經證人乙○○於本院
    調查時證稱明確。惟證人乙○○並無法提出當時記載有違規
    車輛之車號或顏色、車型、駕駛人衣著、特徵等資料之紀錄
    紙張以資佐憑，是本件違規情節除舉發警員乙○○陳稱目睹
    外，實無其他補強證據可資佐證。而依證人乙○○於本院訊
    問時證述：伊當時開車經過臺中市○○○路與旱溪街路口，
    是沿旱溪街往太平的方向行駛，在路口中間時伊看到一位男
    性駕駛人約25至30歲左右，未戴安全帽，沒有載人，沿旱溪
    東路往北屯方向在該路口停等紅綠燈，就馬上以警車上的喊
    話器示意請該男性靠邊停車，但對方看到我們，馬上闖紅燈
    往北屯方向而逃逸。因為那時下班時間車很多，一直有車子
    往來，伊沒有追，伊看到車牌時，與該機車距離約10幾公尺
    等語(見本院97年12月18日訊問筆錄第2至3頁)及其所提出現
    場圖觀之，足見該違規機車駕駛人為男性，而受處分人為女
    性，且否認有將其所有上開機車借予他人使用，則依證人乙
    ○○上開所證，其駕駛巡邏警車並非與該違規車輛行駛在同
    向車道，或在路旁定點稽查，因機車車牌係懸掛於車後，證
    人顯非於發現該機車駕駛人未戴安全帽時即看見該車車牌，
    而以該時為下班時間，車流量亦非少量，道路上一直有車輛
    行駛，且證人看見車牌時又已有10餘公尺之距離，以該違規
    車輛為逃避取締，不聽制止加速離去之情形，證人原預期違
    規車輛停車受罰，孰料違規車輛逕自揚長而去，倉促間證人
    對於該違規車號、車型、顏色、甚或駕駛人特徵等是否見得
    真確，不無疑問，故而證人即有誤記違規車號之可能性，基
    此，若無其他證據可佐，實難據此有誤認可能之單一證述逕
    論違規車輛為受處分人所有上開機車至明。茲以現今電子科
    技器材之發達及相機 (包括數位相機)之普及，執法人員輔
    以拍照或攝影之方式就駕駛人交通違規事實予以舉證，已非
    難事，除易為民眾所信服及不易產生爭議外，更易佐證舉發
    違規警員陳述之真實；縱若因違規情節稍縱即逝，不及以上
    開拍照或攝影方式為之者，亦應令舉發違規之警員有填載違
    規當時所見車輛及駕駛人等特徵紀錄書面之義務，並附於舉
    發違規件中以供查考，以免日後爭議時無從查證警員當時之
    舉發有無誤記之可能。本件取締過程，並未有留下如此紀錄
    以供核對，而證人對於違規之車牌號碼之瞬間記憶，既非全
    無錯認誤指之可能，自無法排除證人有誤記之情形。
五、綜上所述，本件僅有舉發違規之警員乙○○之證述，而本院
    又無法排除該警員有誤記之可能，是無從逕以該警員之證述
    ，遽認受處分人即為本件違規事實所應受處罰之對象，本諸
    罪疑惟輕之法則，自應為有利於受處分人之認定，原處分機
    關未予詳查，遽予裁罰，尚有未洽，受處分人聲明異議意旨
    ，指摘原處分不當，為有理由，自應由本院將原處分撤銷，
    並為不罰之諭知，以資適法。
六、據上論斷，應依道路交通管理處罰條例第87條第2項，道路
    交通案件處理辦法第20條前段，裁定如主文。
中    華    民    國    97    年    12    月    31    日
                  交通法庭    法  官   簡芳潔
以上正本證明與原本無異。
如不服本裁定，應於收受送達後5日內向本院提出抗告狀。（應
附繕本）
                              書記官   呂苗澂
中    華    民    國    97    年    12    月    31    日


司法院資訊處製作；財團法人民間司法改革基金會備份。
